【裁判字號】    96,簡,354
【裁判日期】    970730
【裁判案由】    營業稅
【裁判全文】
高雄高等行政法院簡易判決
                                       96年度簡字第354號
原      告  昕陞企業股份有限公司
代  表  人  甲○○
被      告  財政部高雄市國稅局
代  表  人  乙○○  局長
訴訟代理人  丁○○
上列當事人間營業稅事件，原告不服財政部中華民國96年8月30
日台財訴字第09600318280號訴願決定，提起行政訴訟，本院判
決如下：
    主  文
訴願決定及原處分（復查決定）均撤銷。
訴訟費用由被告負擔。
    事實及理由
一、緣原告於民國89年5月間承攬訴外人瑞勝股份有限公司（下
    稱瑞勝公司）之國立高雄第一科技大學（下稱高雄第一科大
    ）圖書資訊視聽大樓新建空調工程之風管工程（下稱系爭工
    程），工程總價款新臺幣（以下同）6,057,143元(不含稅)
    ，其中5%保留款即工程尾款302,858元（不含稅），被告以
    原告漏開統一發票並漏報銷售額，除核定補徵營業稅15,143
    元外，並裁處3倍之罰鍰計45,400元（計至百元止）。原告
    不服，申經復查，未獲變更，提起訴願亦遭駁回，遂提起本
    件行政訴訟。
二、原告起訴意旨略以：(一)、系爭工程屬「包作業」，依據加值
    型及非加值型營業稅法（下稱營業稅法）第32條第1項規定
    ：「營業人銷售貨物或勞務，應依本法營業人開立銷售憑證
    時限表規定之時限，開立統一發票交付買受人。」又「營業
    人開立銷售憑證時限表」其中就「包作業」工程之開立憑證
    時限，則規定依其工程合約所載每期應收價款時為限。然本
    件系爭工程合約付款辦法中明定5%保留款302,858元待業主
    正式驗收合格後請領，並無爭議。但90年7月11日夜高雄地
    區發生水災，該工地亦全部淹水至地面，導致地下室風管全
    部損害，應予重新製作，但原告與訴外人瑞勝公司因復建費
    用始終無法達成協議，瑞勝公司遂將該部分復建工程發包給
    第三人鉦順企業工程行承作，因此高雄第一科大於91年1月
    30日驗收系爭工程時，該工地之風管工程並非全部為原告完
    成，而原告亦未向瑞勝公司請領該筆工該尾款。然復查及訴
    願決定書以該空調工程既經業主高雄第一科大完成驗收為由
    ，認定原告應依合約開立發票，並非有據。蓋原告自90年7
    月11日起即處於無法讓高雄第一科大驗收之狀態，被告未就
    實際情形加以調查，僅以書面合約認定，驗收完成即要開立
    發票，否則即屬漏開發票行為，此與事實不合。亦即，原告
    於90年7月ll日後即未再進場施作，原合約已無法履行，則
    原告即未能依此合約向訴外人瑞勝公司就驗收款提出申請，
    自不生有漏開發票之情事。(二)、又營業稅法係間接稅，惟為
    稽徵便利，以開立發票之銷售人為納稅義務人，然被告未查
    明勞務雙方是否完成承攬業務，即片面依合約條款逕行認定
    並補稅裁罰，是否違法？且營業稅法以最終買受人為實際負
    擔者，高雄第一科大之支付均開立統一發票，並支付營業稅
    ，被告機關並未減收；而原告未請領工程尾款部分，依營業
    稅法第1條規定以「銷售貨物或勞務及進口貨物」為課稅範
    圍，現原告與訴外人瑞勝公司並未完成工程合約，即無應請
    款而未開立發票之情事，被告卻一昧認定合約條款和驗收完
    成為充分條件，即應開立發票，並繳納營業稅，並非事實，
    且不公允，並聲明求為判決撤銷原處分及訴願決定云云。惟
    被告則以：(一)、補徵營業稅部分：查原告與訴外人瑞勝公司
    簽訂之「附屬工程委託承裝89年度專案工字第015號工程合
    約」記載，其中付款辦法第3點：「．．，餘5%保留款待業
    主正式驗收合格後請領。」其所稱業主應為高雄第一科大。
    是依「營業人開立銷售憑證時限表」規定，原告承作系爭工
    程屬「包作業」，應依其工程合約所載每期應收價款時為開
    立時點，與該工程因故無法達成協議紛爭及是否實際收到應
    收工程款無涉，則系爭工程於91年1月30日經業主高雄第一
    科大完成驗收時，原告即有開立工程尾款302,858元統一發
    票之義務，並無財政部89年3月17日台財稅第890451116號函
    「依『開立銷售憑證時限表』規定開立憑證時限以『收款時
    』為限之營業人，其銷售貨物或勞務如收受支票者，按統一
    發票使用辦法第16條規定得於票載日開立統一發票，故營業
    人原則上應於票載日開立統一發票。惟如其收受之支票無法
    兌現，營業人得檢附證明將原開立之統一發票作廢，俟營業
    人實際因票據債務實現而受清償之時再行開立。」之適用，
    是原告所稱，顯對法令有所誤解，併予敘明。(二)、罰鍰部分
    ：原告於89年5月間承攬訴外人瑞勝公司之高雄第一科大圖
    書資訊視聽大樓新建空調工程之風管工程，工程總價款6,05
    7,143元（不含稅），其中5%工程保留款即工程尾款金額302
    ,858元（不含稅），漏開統一發票並漏報銷售額，致逃漏15
    ,143元之違章事實，業如前述，則被告依營業稅法第51條第
    3款規定，除核定補徵營業稅15,143元外，並按其所漏稅額
    處3倍之罰鍰45,400元（計至百元），亦無不合等語，資為
    抗辯。
三、按「營業人銷售貨物或勞務，應依本法營業人開立銷售憑證
    時限，開立統一發票交付買受人。」「營業人除本法另有規
    定外，不論有無銷售額，應以每2月為1期，於次期開始15日
    內，填具規定格式之申報書，檢附退抵稅款及其他有關文件
    ，向主管稽徵機關申報銷售額、應納或溢付營業稅額。其有
    應納營業稅額者，應先向公庫繳納，檢同繳納收據一併申報
    。」「營業人有左列情形之一者，主管稽徵機關得依照查得
    之資料，核定其銷售額及應納稅額並補徵之：．．四短報、
    漏報銷售額者。．．」分別為營業稅法第32條第1項前段、
    第35條第1項前段、第43條第1項第4款所明定。次按「包作
    業開立憑證之時限：應依其工程合約所載每期應收價款時為
    限」為營業人開立銷售憑證時限表所明定。
四、經查，本件原告於89年5月間承攬訴外人瑞勝公司之高雄第
    一科大圖書資訊視聽大樓新建空調工程之風管工程，工程總
    價款6,057,143元（不含稅），其中5%工程保留款即工程尾
    款金額302,858元（不含稅），雙方於合約中明定須待業主
    正式驗收合格後請領，然原告所承作風管安裝工程，經瑞勝
    公司於90年5月5日向高雄第一科大申報完工，同年6月19日
    辦理初驗，原訂於同年7月12日辦理正式驗收，卻因7月11日
    遭逢水災致無法辦理正式驗收。嗣瑞勝公司乃另委由第三人
    完成修補，並於同年11月14日申報災後修復完工，經建築師
    事務所確認無誤後，並經行政院公共工程委員會調解成立，
    以91年1月30日為驗收合格日期，此有瑞勝公司附屬工程委
    託承裝89年度專案工字第015號工程合約、行政院公共工程
    委員會93年4月1日調92605號調解成立書及高雄第一科大93
    年6月14日高科大總營字第0930004094號工程結算驗收證明
    書附於原處分卷可稽，核與原告之前任代表人丙○○於本院
    97年1月17日準備程序中陳稱「當初我們雖有承包工程，但
    事實上我們沒有完成該工程契約，因為水災的關係，我們沒
    有完成所有的工程，地下1、2層部分不是我們所承作，也非
    我們負責保固，因此本件工程我們並沒有全部執行完畢。驗
    收時，地下1、2層部分由其他人完成工程的，．．。」等語
    相符，堪信為真實。
五、茲有疑義者，乃系爭工程雖經業主高雄第一科大於91年1月
    30日完成驗收，然原告是否有依系爭工程合約付款辦法第3
    點：「．．，餘百分之五保留款待業主正式驗收合格後請領
    。」約定，開立工程尾款302,858元統一發票並申報銷售額
    之義務？茲說明如下：
  (一)、本件原告所承作之系爭風管安裝工程，前經瑞勝公司於90
      年5月5日向高雄第一科大申報完工，同年6月19日辦理初
      驗，原訂於同年7月12日辦理正式驗收，卻因於驗收前夕
      即7月11日遭逢水災致無法辦理正式驗收，且系爭工程受
      水災影響而毀損，瑞勝公司遂請求原告修補，原告以修補
      所需費用過鉅無法負擔為由，拒絕瑞勝公司修補工程之請
      求，致使瑞勝公司另行招攬第三人即鉦順企業工程行完成
      修補工程，業經本院調閱台灣高雄地方法院93年度建字第
      65號請求給付承攬報酬事件民事卷宗查明屬實，並有鉦順
      企業工程行承攬瑞勝公司之高雄第一科大圖書館地下室1
      、2樓水災泡水風管整修工程，依實際施作之風管數量，
      所逐期開立之發票、請款單影本附於上揭民事卷宗（頁11
      6、117）可資佐證。其次，依原告與瑞勝公司簽定之系爭
      工程合約，其中付款辦法第3點約定：「完工後二個月或
      初驗時可請領百分之五保留款，餘百分之五保留款待業主
      正式驗收合格後請領。」則原告於系爭工程完成初驗時，
      依約固可請領95%之工程款，然剩餘百分之五保留款，則
      須待業主正式驗收合格後始得請領，雖為兩造所不爭執，
      惟系爭工程既於驗收前夕即90年7月11日遭逢水災致無法
      辦理正式驗收，而原告又以修補所需費用過鉅無法負擔為
      由，拒絕瑞勝公司修補之請求，則原告請領剩餘百分之五
      保留款部分，終因原告拒絕修補而條件無法成就，從而原
      告自無向瑞勝公司請求給付報酬之權利，而瑞勝公司對原
      告亦無給付承攬報酬之義務，要不待言。縱然，系爭工程
      嗣後已於91年1月30日經業主高雄第一科大完成驗收，惟
      該最終完成驗收部分之工程，並非為原告所完成，而是由
      瑞勝公司另行招攬第三人即鉦順企業工程行完成修補工程
      ，是該部分之承攬報酬，僅存在於瑞勝公司與鉦順企業工
      程行之間，與原告無涉。故原告就此剩餘百分之五保留款
      部分，其對瑞勝公司並無債權請求權存在，自不因系爭工
      程嗣後業經高雄第一科大完成驗收而有不同，從而原告即
      無開立統一發票交付瑞勝公司之義務。是原告主張其對上
      開修補工程並無勞務之施作，則依營業稅法第32條第1項
      規定即無開立統一發票之義務，自屬有理由。被告辯稱原
      告承作系爭工程屬「包作業」，依營業稅法第32條第1項
      及「營業人開立銷售憑證時限表」規定，應依其工程合約
      所載每期應收價款時為開立時點，則系爭工程已於91年1
      月30日經業主高雄第一科大完成驗收，原告依據合約規定
      ，即具有請領工程尾款之權利，並負有開立工程尾款302,
      858元統一發票之義務，該義務與系爭工程因故無法達成
      協議紛爭及是否實際收到應收工程款無涉云云，尚非可採
      。
  (二)、次按「涉及租稅事項之法律，其解釋應本於租稅法律主義
      之精神，依各該法律之立法目的，衡酌經濟上之意義及實
      質課稅之公平原則為之。」為司法院釋字第420號解釋在
      案。本件系爭工程最後雖經業主高雄第一科大完成驗收，
      然相關之修補工程並非由原告完成，而係由第三人即鉦順
      企業工程行修補完成，原告依約既無向瑞勝公司請求給付
      系爭百分之五保留款之權利，自無開立發票報繳營業稅之
      義務，詳如上述。被告僅依形式合約上規定，逕認系爭工
      程已於91年1月30日經業主高雄第一科大完成驗收，原告
      即具有請領工程尾款之權利，並負有開立工程尾款302,85
      8元統一發票之義務，顯與上揭實質課稅原則不符，有違
      租稅之正義，所為補徵營業稅之核課處分，即屬違法。又
      被告對原告既無補徵營業稅之事由存在，則其以原告有逃
      漏營業稅而據以裁處之罰鍰，自亦有可議，應併予撤銷之
      。
六、綜上所述，被告依營業稅法第32條第1項、第35條第1項及稅
    捐稽徵機關管理營利事業會計帳簿憑證辦法第21條規定，對
    原告除核定補徵營業稅15,143元外，並裁處3倍之罰鍰計45,
    400元（計至百元止），既有如上所述之違法，自有未洽。
    訴願決定予以維持，亦嫌疏略。原告執此指摘，請求將訴願
    決定及原處分（復查決定）均撤銷，即屬有理由，爰將訴願
    決定及原處分均撤銷，以昭折服。又本件為簡易訴訟案件，
    爰不經言詞辯論為之，附此說明。
七、據上論結，本件原告之訴為有理由，依行政訴訟法第233條
    第1項、第236條、第195條第1項前段、第98條第1項前段，
    判決如主文。
中    華    民    國    97    年     7    月   30     日
              高雄高等行政法院第三庭
                              法  官   邱 政 強
以上正本係照原本作成。
如不服本判決，應於送達後20日內，向本院提出上訴狀並表明上
訴理由，如於本判決宣示後送達前提起上訴者，應於判決送達後
20日內補提上訴理由書（須按他造當事人人數附繕本）。
中    華    民    國    97    年     7    月   30     日
                              書記官   楊 曜 嘉
附註：
行政訴訟法第235條（第1項、第2項）：
對於適用簡易程序之裁判提起上訴或抗告，須經最高行政法院之
許可。
前項許可，以訴訟事件所涉及之法律見解具有原則性者為限。


司法院資訊處製作；財團法人民間司法改革基金會備份。
